臺灣高等法院臺中分院刑事判決　　　　　　　　　九十三年度上訴字第一八五三號
　　上　訴　人　臺灣南投地方法院檢察署檢察官
　　上　訴　人　甲○○
　　即　被　告
　　選任辯護人　王德凱
右上訴人因被告違反醫師法等案件，不服台灣南投地方法院九十二年度訴字第三五四
號，中華民國九十三年十月六日第一審判決（起訴案號：台灣南投地方法院檢察署九
十二年度偵字第二二五０、二四四四號），提起上訴，本院判決如左：
      主  文
上訴駁回。
      事實及理由
一、本案經本院審理結果，認第一審判決認事用法及量刑均無不當，應予維持，除原
    審判決書第一頁末行「八十九年三十月二十三日」之記載應更正為「八十九年十
    月二十三日」外，並引用第一審判決書記載之事實、證據及理由（如附件）。
二、關於檢察官上訴部分即業務過失致死部分：
（一）上訴人即檢察官上訴意旨以：對於高血壓患者，應先依照中醫辯證論治給予處
      理後，始決定是否適合進行拔罐放血，且於決定實施拔罐放血時，更應注意並
  防範此項醫療措施所可能導致之副作用（如嘔吐等）。本件被告對於被害人進
      行放血拔罐之前，已知悉被害人患有高血壓及對高血壓患者拔罐放血後可能導
      致嘔吐等情，業據被告於警詢及偵查中供承。而被告未具中醫師資格，本不得
      對被害人進行拔罐放血之醫療行為，且其在客觀上就被害人是否適合進行放血
      拔罐及可能導致之副作用情況與程度，亦難認定已具備完整足夠之中醫知識供
      以判斷；又被告於其妻潘招容經法院判決有罪確定後，亦已知悉依法不得執行
      放血拔罐之醫療行為。被告對被害人進行拔罐之時，應注意，並能注意上開情
      事，竟疏於注意貿然對被害人實施拔罐，致被害人事後因嘔吐物吸入而窒息死
      亡，顯有業務上之過失甚明。本件被害人患有高血壓，經被告於九十二年三月
      三日十六時三十分許拔罐放血後，於同日十八時許離開被告住處，坐上乙○○
      之車輛後，即有頭昏、嘔吐情形，經送醫仍因嘔吐物吸入而窒息，延至同日二
      十時許死亡。本件認定是否具有相當因果關係之判斷基礎，依學說及判例見解
      ，係被害人實施拔罐放血行為時，客觀上存在之一切事實，亦即被害人患有高
      血壓之事實，被告主觀上亦認知；以及被告拔罐放血後所發生之事實，亦即被
      害人事後發生嘔吐之事實。依法務部法醫研究所九十二年六月三日法醫理字第
      ０九二０００一七０三號函，可知對於高血壓患者實施拔罐放血，可能因刺激
      自主神經引起嘔吐反射，且被告亦自承對高血壓患者拔罐後會導致嘔吐，故被
      告對於被害人實施拔罐放血之行為本身，依經驗法則，即有使被害人發生嘔吐
      現象之可能性，即具「行為相當性」。又被害人係於甫離去被告住處並坐上乙
      ○○之車輛後，即有頭昏、嘔吐情形，送醫急救，延至當日二十時仍不治死亡
      ，亦即被害人係自接受拔罐放血之醫療行為後，約一個半小時即產生嘔吐現象
      ，且於產生嘔吐後約二小時即因嘔吐物吸入而窒息死亡。故被告對被害人實施
      拔罐放血之危險性，應已透過上開因果經過而實現「被害人死亡」之結果，而
      具因果關係之相當性。另縱本件有可能係因被害人本身除高血壓外，尚有其他
      不詳之特異體質，導致產生嘔吐現象特別嚴重，致因嘔吐物吸入而窒息死亡，
      該特異體質亦僅係結果發生之附加原因，並無從排除或超越被告拔罐放血行為
      所產生之危險性，故於本件相當性之判斷不生影響。行政院衛生署醫事審議委
      員會鑑定書雖記載：「九十二年三月三日十六時三十分許，死者求診接受放血
      拔罐治療，：：在放血拔罐時並無嘔吐，以致難以認定該放血拔罐行為與發生
      嘔吐物後而窒息之死因有因果關係」等語，上開鑑定書係以「在放血拔罐時並
      無嘔吐」為由，認為難以認定死因與放血拔罐行為之因果關係。惟查，由本件
      卷證觀之，縱無被害人接受放血拔罐時有嘔吐情事，然亦無證據足證被害人接
      受治療時並無嘔吐，故上開鑑定書作為理由說明之前提事實，尚屬憑空認定，
      並無依據。從而，該鑑定書所持難以認定因果關係之理由，顯然不足。況「因
      果關係」於宗教、科學、醫學等領域之判斷標準並不相同，而就法律之觀點而
      論，我國之判例學說係採相當因果關係說，且須由法院依職權以上開理論認定
      有無因果關係，故法院於認定本件之因果關係時，本不受該鑑定書之拘束，亦
      難以就因果關係認定部分具有瑕疵之該鑑定書為據，而認定本件被告之業務過
      失行為與被害人之死亡結果間無「相當」因果關係，被告之業務過失致死罪嫌
      堪以認定。原審判決就業務過失部分，認事用法尚嫌未洽云云。
（二）證人丙○○於九十四年一月二十六日本院審理時，證稱：於九十二年三月三日
      下午四點多，騎機車載被害人去被告住處拔罐治療，大約四點半輪到伊與被害
      人，被害人先做。治療之前，被害人有說頭痛，治療之後，沒有說什麼，沒有
      注意被害人是否有異樣。等待治療的時間，約十幾分鐘，治療約一個小時，被
      害人做完之後又等了十幾分鐘等語。丙○○於案發當日二十三時許，警詢時，
      證稱：今天下午約十六時左右我騎機車載被害人去本鎮○○里○鄰○○路○段
      三十一號甲○○住處拔罐，她先拔約半個小時就好了，說要先走，有朋友要來
      載她等語；於案發翌（四）日檢察官詢問時，亦證稱：伊要去放血治療，被害
      人要與伊一起去。昨天下午四點許被害人在伊家等，伊騎機車載被害人去被告
      家。被害人先放血，治療完之後，因被害人先與人聯絡好，就說要先走，當時
      約五點多。伊於六點多離開等語（見相驗卷第七、十三頁）。證人丙○○之證
      詞先後大致相符，可以採信，惟其既證稱被害人原已有頭痛情形，治療後未見
      有何異狀，是其證詞不能作為被告之拔罐放血行為引起被害人嘔吐之證據。
（三）證人乙○○於本院證稱：案發當日下午四點多，伊打電話給被害人，被害人說
      與隔壁劉小姐去拔罐，等拔罐後，再叫伊去山王大飯店等被害人。去到山王飯
      店天已經有點昏暗，約六點初，被害人還沒有到山王飯店，但看到被害人的人
      影朝伊走來。當時看到被害人走路好像酒醉的樣子。上車後整個人跌坐右前座
      位上，並告訴伊拔罐之後，頭痛痛的。沒講幾句話，整個人滑至腳踏板，伊看
      不對勁，即送埔里基督教醫院。被害人上車到滑下座位大概過十分鐘；從山王
      飯店到醫院大約十幾分鐘等語（見本院卷第一０一、一０二頁）。於案發翌日
      檢察官詢問時，證稱：於九十三年三月三日十六時三十分伊打電話給死者要拿
      東西給死者，死者說她在放血，要伊一小時後去載死者。伊依約去載她，看死
      者怪怪的，一上車死者說放完血頭暈暈的，結果死者人軟軟的，往座位下滑，
      伊即將死者送埔里基督教醫院等語（見相驗卷宗第十二頁反面）。前後所證述
      之時間，大致相符。縱所證述之時間稍有差異，亦應以案發翌日仍然記憶清晰
      時之陳述，較為正確。證人乙○○之證詞，無非為被害人離去被告處所後之身
      體狀況，不能作為被告拔罐放血行為引起被害人嘔吐之證據。
（四）本件原審判決以：被害人之死因為嘔吐物吸入窒息，意外死亡，有勘驗筆錄、
      解剖筆錄、驗斷書、屍體照片、相驗屍審證明書、法務部法醫研究所九十二年
      四月十四日法醫理字第０九二００００九０一號函附鑑定書可參；本件經行政
      院衛生署醫事審議委員會鑑定結果，認依照中醫學理及臨床經驗推定，死者的
      死因與放血拔罐醫療行為無法認定有直接因果關係。並以被告本身不具醫師資
      格，雖於偵詢中供稱放血可能導致嘔吐之副作用等語，是否可信，並非無疑。
      且被害人人本身已有急性支氣管炎、高血壓、高血脂症、陳舊性腦中風、空心
      性腎盂腎炎、腎結石、下背痛之疾病，並因左腰痛及嘔吐至財團法人埔里基督
      教醫院就診，此有行政院國軍退除役官兵輔導委員會埔里榮民醫院九十二年八
      月十八日埔醫行字第０九二０００四六五五號、財團法人埔里基督教醫院九十
      二年九月九日埔醫行字第九二０八０一四Ａ號函附被害人病歷可參，並無證據
      證明被害人發生嘔吐確係被告放血拔罐行為所致，認被告犯嫌不足，因公訴意
      旨以被告此部分犯行與前開有罪部分，有裁判上一罪之關係，因不另為無罪之
      諭知，認事並無違誤。檢察官仍執上詞指摘原審判決不當，其上訴應予駁回。
三、被告上訴部分即違反醫師法部分：
（一）被告上訴意旨略以：行政院衛生署八十二年十一月十九日衛署醫字第八二０七
      五六五六號公告不列入醫療管理之行為（即民俗療法），包括未涉及接骨或交
      付內服藥品，而以傳統之推拿方法，或民間習用之外敷膏藥、外敷生草藥、或
      藥洗，對運動跌打損傷所為之行為。未使用儀器、未交付或使用藥品，或未有
      侵入性，而以傳統習用之方式，對人體疾病所為之處置行為，如指壓、刮痧、
      腳底按摩、收驚、神符、香灰、拔罐、氣功與內功術等方式，對人體疾病所為
      之處置行為。一般拔罐常與針灸、放血療法配合使用。而行政院衛生署前揭公
      告列舉「拔罐」為非醫療管理之民俗療法，致被告始終認為「拔罐」非屬醫師
      法第二十八條第一項所規定之「執行醫療業務」，故被告對該禁止規範可能存
      有「違法性錯誤」，依目前學界通說對欠缺不法意識之違法性錯誤之情形，雖
      亦認為不影響構成要件故意之成立，但卻可能影響罪責基礎之形成。本件原判
      決依據行政院衛生署公告，以「侵入性」之有無，為被告「針刺拔罐」行為可
      罰性之認定基礎。惟各重民俗療法是否屬侵入性處理行為，常難以明確界定。
      因此若以「侵入性」之有無，為此等抽象危險犯之特定行為模式的客觀構成要
      件要素之一，仍應釐清侵入性醫療行為之實質內涵，以明確標定其處罰範圍。
      本件系爭「針刺拔罐」行為，係以針刺點刺之方式，形成皮膚微小缺口，使少
      許體液外流，與一般人所認知之侵人性醫療行為尚有不同。且穿刺究應深入至
      何處膚層？原判決依行政院衛生署之定義認放血拔罐屬侵入性療法，未能顧及
      針刺拔罐確屬傳統民俗療法之本質，恐已過度擴張此等抽象危險犯之處罰範疇
      ，請為無罪之判決或體查被告素行良好，並無前科，從輕認定，並諭知緩刑云
      云。
（二）查被告確有於九十一年七月間起至九十二年三月三日止，在南投縣埔里鎮住處
      ，從事拔罐放血之治療行為，為被告所承認，證人丙○○亦於本院證稱於九十
      二年三月三日與被害人姜麗君一起接受被告拔罐放血之治療（見本院卷九七頁
      ），此外並有扣案之自動拔罐機、一台、手提式抽痰機一組、保健拔罐器一組
      、針頭五只、白熊牌脫脂棉半包、工業用酒精一瓶及Ｕ型罐七十個扣案可憑。
      針刺放血拔罐之行為屬侵入性之醫療行為，應受醫師法第二十八條之規範，有
      行政院衛生署九十二年八月四日衛署醫字第０九二００四二一六七號函、九十
      三年九月十六日衛署藥字第０九三００三八０七八號函（見原審卷十二、七八
      頁）、中國醫藥大學附設醫院九十二年九月二日院醫字第九二０九三二四六號
      函（見原審卷第三四頁）、財團法人長庚紀念醫院林口分院九十三年十一月二
      十六日（九三）長庚院法字第０九二一號函（見本院卷第四五頁）可據。被告
      違反醫師法之犯行，事證明確，可以認定。被告之妻潘招容以採血針紮下肢之
      放血方式，擅自執行醫療業務，經原審法院於九十年一月十二日以八十九年易
      字第八三六號刑事判決判處有期徒刑一年二月，緩刑三年，此有該刑事判決可
      憑（見相驗卷第五六頁），足認被告所為存有「違法性錯誤」之辯解，與事實
      不符。原審法院以被告未具合法醫師資格，擅自執行醫療業務。審酌被告犯罪
      之動機、目的，明知知其妻曾因針刺拔罐之醫療行為經判處徒刑，宣告緩刑確
      定，仍執意為之，及從事之時間非短，等一切情狀，量有期徒刑八月，並以扣
      案之自動拔罐機一台、手提式抽痰機一組、保健拔罐器一組、針頭五只、白熊
      牌脫脂棉半包、工業用酒精一瓶Ｕ型罐七十二個係被告所有，供使用之器械，
  依醫師法第二十八條之規定諭知沒收。認事用法均無不當，量刑亦屬妥適。被
      告及其辯護人仍執前詞指摘原審判決，其上訴為無理由，應予駁回。被告之妻
      已曾因針刺拔罐經法院判處徒刑一年二月，宣告緩刑確定，被告仍再犯本件之
      罪，認不宜宣告緩刑。
三、據上論斷，應依刑事訴訟法第三百七十三條、第三百六十八條，判決如主文。
本案經檢察官丁○○到庭執行職務。
中      華      民      國      九十四      年      三      月    二    日
                                    臺灣高等法院臺中分院刑事第九庭
                                          審判長法  官  陳  筱  珮
                                                法  官  康  應  龍
                                                法  官  趙  春  碧
右正本證明與原本無異。
如不服本判決應於收受送達後十日內向本院提出上訴書狀，其未敘述上訴之理由者並
得於提起上訴後十日內向本院補提理由書（均須按他造當事人之人數附繕本）。
                                                書記官  胡  美  娟
中      華      民      國      九十四   年      三       月     三日
                                                                        Ｉ
